臺灣士林地方法院刑事判決　　　　　　　　　　　　　九十三年度易字第二七四號
　　公　訴　人　臺灣士林地方法院檢察署檢察官
　　被　　　告　甲○○
　　選任辯護人　楊揚律師
　　　　　　　　李淑寶律師
右列被告因違反商標法案件，經檢察官聲請簡易判決處刑（九十二年度偵字第四００
四號），本院認不宜以簡易判決處刑（九十二年度簡字第二二一號），改依通常程序
審理，並判決如左：
    主  文
甲○○無罪。
    理  由
一、聲請簡易判決處刑書（與起訴有同一效力）意旨略以：被告甲○○明知中國大陸
    廣州地區所販售之手提袋商品，其上所標示如附件所示之商標圖樣，係英商布拜
    里公司依法向我國經濟部智慧財產局申請註冊，而取得於附件之專用期間指定使
    用於附件所載商品之商標專用權，亦明知該等商品係未經合法授權所製造之仿冒
    商品，竟意圖欺騙他人，並基於意圖販賣之犯意，於民國九十二年三月下旬，以
    每個手提袋人民幣十元之代價，在中國大陸廣州地區販入前開仿冒手提袋商品後
    ，旋即租用貨櫃，將之載運輸入中華民國台灣地區。嗣於九十二年四月二日下午
    三時五分許，為警於台北縣汐止市○○路○段五八五號環球貨櫃廠當場查獲，並
    扣得仿冒附件商標圖樣之手提袋六百十二個。因認被告涉有違反修正後商標法第
    八十二條之輸入仿冒商標商品之罪嫌。
二、按犯罪事實應依證據認定之，無證據不得推定其犯罪事實。又不能證明被告犯罪
    者，應諭知無罪之判決，刑事訴訟法第一百五十四條第二項、第三百零一條第一
    項分別定有明文。又認定不利於被告之事實，須依積極證據，苟積極證據不足為
    被告事實之認定時，即應為有利被告之認定，更不必有何有利之證據。另按事實
    之認定，應憑證據，如未能發現相當證據，或證據不足以證明，自不能以推測或
    擬制之方法，為裁判基礎；再按認定犯罪事實，所憑之證據，雖不以直接證據為
    限，間接證據亦包括在內，然無論直接或間接證據，其為訴訟上之證明，須於通
    常一般之人均不致於有所懷疑，而得確信其為真實之程度者，始得據之為有罪之
    認定，倘其證明尚未達到此一程度，而有合理性懷疑之存在時，即無從為有罪之
    認定，最高法院三十年上字第八一六號判例、四十年台上字第八六號判例、三十
    年上字第一八三一號判例及七十六年台上字第四九八六號判例分別著有明文可資
    參照。
三、公訴人認被告甲○○有違反商標法犯行，主要係以告訴代理人之指述、告訴人提
    出之經濟部智慧財產局第00000000號商標註冊證、鑑定證明書、仿冒產
    品照片，及附件所列之商標圖樣為知名商標，廣見於各類廣告媒體，係為相關大
    眾所共知之商標，又扣案之手提袋上均有仿冒附件之商標圖樣，且其製作品質粗
    糙，均無原廠出具之保證書、商品標示吊牌等為主要論據。
四、訊據被告甲○○堅決否認有違反商標法之犯行，辯稱：伊看過這塊布花在台灣流
    通已超過三十年，未曾看過這塊布花被拿來當成商標使用，伊以為格子布只是一
    般之布花，並不知道是屬於「BURBERRY」公司的商標，伊以為該公司之商標是一
    個人騎一匹馬拿著標槍，並不知所輸入者為仿冒商品，且這些商品未標示任何商
    標，伊並無違反商標法之故意等語。經查：
（一）被告行為（「輸入仿冒他人商標之商品」）後，原商標法第六十三條規定「明
      知為前條商品（原商標法第六十二條）而販賣，意圖販賣而陳列、輸出或輸入
      者，處一年以下有期徒刑、拘役或科或併科新臺幣五萬元以下罰金」，業經於
      九十二年五月二十八日修正公布為商標法第八十二條規定：「明知為前條商品
      （現行商標法第八十一條）而販賣、意圖販賣而陳列、輸出或輸入者，處一年
      以下有期徒刑、拘役或科或併科新臺幣五萬元以下罰金」。比較新、舊法，除
      條次有所更動以外，其構成要件及其法定刑度概無更易，從而，對被告而言，
      本次法律變更自無利或不利之情形可言，依刑法第二條第一項本文之規定，本
      院應適用新（九十二年五月二十八日修正後）法，以為被告是否應論罪科刑之
      依據，合先敘明。
（二）按商標法所稱之商標，應足以使商品或服務之相關消費者認識其為表彰商品或
      服務之標識，並得藉以與他人之商品或服務相區別，係以具有特別顯著性之標
      誌，表彰其商品之出處，藉以與他人商品區別，防止仿冒，以保護消費者利益
      及促進工商企業之正常發展，其是否有欺罔公眾，或使公眾誤信者，自應斟酌
      一般商品購買人主觀之認識及業者一般使用方式，以資判斷是否因其標識，而
      使一般消費者對其商品之性質、出產地或製造者發生混淆誤認而誤購之虞，此
      觀之商標法第五條、第六條之規定及立法意旨自明。表示申請註冊商標所使用
      商品之形狀、品質、功能或其他說明者，不得註冊，商標法第二十三條第一項
      第二款亦定有明文。至於是否為「商品之區別標示或係商品之形狀、品質、功
      能或其他說明」，係依一般社會通念、交易情形及同業間，就該商品之實際使
      用狀況等綜合考量之。次按商標之作用，乃在表彰商標專用權人所生產、製造
      、加工、揀選、批售或經紀商品之來源，使一般購買者認識該商標之商品，並
      藉以區別該商品之來源及其品質信譽，並使商標專用權人得因其商標商品，而
      在同一商品市場上建立其品牌之優越性而獲致應有之利潤，間接促使商標專用
      權人願投入更多經費與人力從事研究發展，因之商標法第八十二條，乃係對於
      侵害他人商標專用權之行為，所為之處罰規定，依該條款之規定係以：明知於
      同一商品或類似商品，使用相同或近似於他人註冊商標之圖樣而販賣者，為其
      犯罪構成要件，易言之，行為人主觀上必須具有故意之不法意圖，而其客觀上
      則必須於同一商品，使用「相同」或「近似」於他人註冊商標之圖樣者，始足
      該當。而條文所稱「相同」商標，係指與他人註冊商標完全相同，並無疑義，
      而所稱「近似」則以所使用之商標，足使一般人對該商品之來源與信譽發生混
      淆者，始足當之，至是否構成「近似」，應異時異地通體觀察，不得僅以對照
      比較為判斷之標準，故縱令兩商標對照比較，能見異同，然隔離觀察其總體或
      主要部分，如不足以引起混同誤認之虞者，即非屬近似。
（三）經查，本件扣案手提袋之款示計有淺黃色、紅色、粉紅色、深水藍色、藍色為
      底之格線設計花紋，扣案之手提袋均無任何與告訴人公司有關之字樣等情，業
      經本院勘驗明確，且為被告與告訴人所不爭執。雖扣案之手提袋其中淺黃色之
      部分，其設色、線條、設計固與告訴人所有註冊證第九０五九三０號「ＢＵＲ
      ＢＥＲＲＹＳ　ＣＨＥＣＫ」商標圖樣相同。惟其餘顏色之手提袋之格線設計
      與告訴人所註冊商標圖樣相較，告訴人之格線設計係以連續紅色方格中穿三黑
      二白相間粗線條所組成，二者設色不同、線條粗細有別，整體設計仍可區辨，
      有扣案手提袋之照片與告訴人註冊商樣之照片在卷可稽，顯見其餘顏色（即包
      含紅色、粉紅色、深水藍色、藍色，以下皆稱其餘顏色手提袋）之手提袋並未
      使用相同於告訴人所有第九０五九三０號商標一節，已堪認定。次查，告訴人
      所有第九０五九三０號商標，係以淺黃色為底色，黑、白粗線、紅色細線及黑
      色紋線互相以九十度角交叉，形成方形圖樣為其組成，有經濟部智慧財產局商
      標圖樣彩色列印資料一張附卷足稽。而扣案紅色、粉紅色、深水藍色、藍色手
      提袋各一款，均係以各該色為底色，分別利用紅色、黑色、黃色線條互相以九
      十度角交叉形成圖案，有照片九張在卷足據。觀諸扣案其餘顏色之手提袋與告
      訴人所有第九０五九三０號商標之圖樣相較，除了均有利用直線交叉形成之方
      形視覺效果之外，其餘無論底色、線條顏色、線條粗細、圖案配置等，均有相
      當大之差別，一般社會大眾於觀覽該等其餘顏色手提袋圖案之際，應無聯想起
      上開第九０五九三０號商標圖樣之可能，客觀上應難認為係屬近似於第九０五
      九三０號商標之圖樣。參以扣案手提袋均無任何與告訴人公司有關之字樣之事
      實，前業敘明，被告所輸入之其餘顏色之手提袋，自尚無造成消費者誤認係屬
      告訴人英商拜布里公司之產品，而導致消費者混淆誤認之虞。且本院將扣案手
      提袋與告訴人之商標送經濟部智慧財產局鑑定結果，亦認「二者設色不同、線
      條粗細有別，整體設計仍可區辨」，有經濟部智慧財產局九十三年三月十九日
      （九三）智商○九四一字第○九三八○一二三八七○號函附卷可參。
（四）至扣案之手提袋其中淺黃色之部分固與告訴人所有註冊證第九０五九三０號「
      ＢＵＲＢＥＲＲＹＳ　ＣＨＥＣＫ」商標圖樣相同，業經本院認定如前所述，
      惟按商標法第八十二條（舊商標法第六十三條）規定，係以行為人「『明知』
      為侵害他人商標專用權商品」而仍「意圖販賣輸入」為其構成要件，準此，行
      為人除須在客觀上有販賣仿冒商品之行為以外，就其所販賣者係屬仿冒商品乙
      節，在主觀上更須有所「明知」（直接故意），否則，仍屬不能成立本條犯罪
      ；又所稱之「明知」（直接故意），乃指行為人對於構成犯罪之事實（在本案
      ，即為販賣仿冒他人商標商品之事實），明知並有意使其發生者而言（刑法第
      十三條第一項參照），設若行為人對構成犯罪之事實，在主觀之心態上，僅係
      有所預見，而消極的放任或容任犯罪事實之發生者（刑法第十三條第二項參照
      ；間接故意），則其仍非本罪所欲規範處罰之對象。準此，本案所次應審究者
      ，即為被告就前揭扣案淺黃色手提袋與告訴人之商標相同係屬仿品乙節，在主
      觀上是否「明知」。查：
  １、扣案之手提袋除淺黃色外，尚有紅色、粉紅色、深水藍色、藍色為底色之手提
      袋，業經本院勘驗上開扣案物無誤，已如前述，顯見扣案之淺黃色手提袋僅佔
      其中一部分，若被告有意輸入仿品，理應完全以淺黃色手提袋為主，豈會摻雜
      其他顏色之手提袋，致減少其牟利之利潤﹖足見被告辯稱：伊並不知上開商品
      係屬仿冒等語，並非無稽。況且，由本件被告買入及欲賣出前揭手提袋之單件
      價差（買入價每個為大陸人民幣十元；賣出價為台幣一百元）以觀，本件買賣
      價格仍在一般市場交易之合理範圍以內（蓋被告既未賠本，亦未以顯不相當之
      價格賺取暴利），從而，被告以每件一百元之價格出售上開手提袋之行為，又
      有何足以啟人疑竇之處？既然被告行為並無可疑，則本院即無從單憑被告買賣
      價格顯低於告訴人相關產品之價格乙節，即驟指被告就前揭商品係屬仿冒乙節
      ，在主觀上確有「明知」。
  ２、被告一再辯稱：伊看過這塊布花在台灣流通已超過三十年，未曾看過這塊布花
      被拿來當成商標使用，伊以為格子布只是一般之布花，並不知道是屬於「
      BURBERRY」公司的商標等情，業據其提出國內商品型錄、雜誌等附卷為憑，依
      前開型錄、雜誌所示，確有相同於告訴人所註冊之圖樣商品，且被告於本院審
      理期間，亦提出相同於告訴人商標圖樣之衣服、雨傘、皮包、圍巾等物，而該
      商品卻掛有其他商標，告訴代理人亦自承：很多廠商去大陸看到喜歡的時候，
      用自己的商標掛上格子圖形上去等語（見本院九十三年五月十八日審理筆錄）
      ，顯見被告所辯其之前即看過這塊布花，不知道它是商標等情，即屬大有可能
      ，而無從完全排除；更何況，本件「ＢＵＲＢＥＲＲＹ　ＣＨＥＣＫ」商標申
      請註冊之初，經濟部智慧財產局即以各式線條顏色交織組成之圖案，使用於布
      料等相關商品上，依一般社會通念，僅係布料商品普通使用之花紋圖案，不具
      表彰商品來源之商標識別力之理由，發給核駁理由先行通知書，嗣後因告訴人
      以「ＢＵＲＢＥＲＲＹ　ＣＨＥＣＫ」圖樣業經申請人布拜里公司長期廣泛使
      用行銷，已足以令相關事業或消費者認識其為表彰申請人布拜里公司信譽之標
      誌，進而具備商標識別之功能，始經智慧財產局於八十九年九月十六日依修正
      前商標法第五條第二項規定核准該商標註冊。由於該商標係基於長期使用而取
      得識別性，因此其商標範圍應較為限縮在其長期使用之特定設色及條紋設計，
      致消費者無法區辨之範圍內，方受到商標法之保護，並得排除他人之使用等情
      ，亦有經濟部智慧財產局九十三年三月十九日（九三）智商○九四一字第○九
      三八○一二三八七○號函附卷可參。足見本件商標圖樣係一般常見之布料裝飾
      圖樣，被告辯稱以為格子布為一般之布花，自屬有據，亦為人情之常。且觀之
      本件商標圖樣係經長期使用行銷，始取得商標識別之功能，被告辯稱其看過這
      塊布花在台灣流通已超過三十年，未曾看過這塊布花被拿來當成商標使用等語
      ，尚有可能。被告雖為歐式國際貿易有限公司之總經理，為各種進口服飾皮衣
      皮包皮鞋之批發零售業務，惟其主觀之認識即以為該格子布花僅係一般布料布
      花，且被告辯稱其就「ＢＵＲＢＥＲＲＹ　ＣＨＥＣＫ」商標之認識，為一個
      人騎一匹馬拿著標槍，顯見被告在輸入該批商品時，主觀上已特別注意該商品
      沒有印任何商標，已為特別之注意義務，尚不得以被告從事批發零售業務，即
      率謂被告有明知之犯行。是以前開格子布花圖樣是否即為商標使用，顯然已經
      逾越一般消費大眾所能認識及判斷之範圍，被告既非「ＢＵＲＢＥＲＲＹ　Ｃ
      ＨＥＣＫ」相關產品之特約經銷店家，則其就「ＢＵＲＢＥＲＲＹ　ＣＨＥＣ
      Ｋ」相關產品之認識，自與一般消費大眾無異，準此，被告不具辨別前揭扣案
      商品真偽之能力，亦屬人情之常；既然如此，本院又豈能僅因本件查扣在案之
      淺黃色手提袋之圖樣與告訴人之商標相同，即率認被告就此節在主觀上早已「
      明知」？準此，被告是否「明知」扣案商品係屬仿品乙節，既仍然存在前述疑
      義，自難認其有何故意侵害告訴人商標之犯行。
五、綜上所述，本件尚缺乏證據足以證明被告所輸入之紅色、粉紅色、深水藍色、藍
    色為底色之手提袋與告訴人所有商標圖樣商品係屬相同或近似，且卷附之事證亦
    均不足以證明被告確實就扣案之淺黃色手提袋係屬仿冒乙情有所「明知」，本院
    復無從排除前揭有利於被告之合理懷疑，是以，縱扣案淺黃色手提袋與告訴人商
    標圖樣係屬相同，本院仍難謂被告所為即構成修正後商標法第八十二條之罪責。
    此外，本院在得依或應依職權調查證據之範圖內，復查無其他積極證據足認被告
    確有公訴人所指之犯行，揆諸前揭說明，既不能證明被告犯罪，自應為被告無罪
    之諭知，以昭審慎。
六、公訴人雖聲請本院以簡易判決處刑，然本件既因不能證明被告犯罪，而應為被告
    無罪之諭知，即有刑事訴訟法第四百五十一條第一項第四款但書不宜以簡易判決
    處刑之事由，從而，公訴人向本院聲請以簡易判決處刑，即有未洽，爰改依通常
    程序進行審理，附此敘明。
據上論斷，應依刑事訴訟法第四百五十二條、第三百零一條第一項，判決如主文。
本案經檢察官鄭世揚到庭執行職務。
中　　　華　　　民　　　國　　九十三　　年　　　六　　　月　　　一　　　日
                                    臺灣士林地方法院刑事第三庭
                                        審判長法  官  雷  雯  華
                                              法  官  吳  祚  丞
                                              法  官  王  俊  雄
右正本證明與原本無異。
如不服本判決應於送達後十日內向本院提出上訴狀。
                                              書記官  許  秋  莉
中　　　華　　　民　　　國　　九十三　　年　　　六　　　月　　　三　　　日
